臺灣雲林地方法院民事判決　　　　　
　                                  111年度六簡字第95號
原      告  曾富安  

            楊青山  
共      同
訴訟代理人  洪秀一律師
被      告  周美玲  



上列當事人間塗銷抵押權登記事件，於民國111 年5 月9日言詞
辯論終結，本院判決如下：
    主  文
被告應將坐落雲林縣○○鄉○○段0000地號土地，經雲林縣斗六地政
事務所於民國83年以斗地普字第01238號收件，於民國83年7月13
日登記，設定擔保債權總金額新臺幣600萬元，存續期間自民國8
3年7月1日起至民國83年12月31日止，清償日期為民國83年12月3
1日，設定權利範圍為9分之1之抵押權登記予以塗銷。
訴訟費用由被告負擔。
    事  實  及  理  由
壹、程序方面：
一、按因不動產之物權或其分割或經界涉訟者，專屬不動產所在
    地之法院管轄。其他因不動產涉訟者，得由不動產所在地之
    法院管轄，民事訴訟法第10條定有明文。本件原告起訴請求
    塗銷抵押權登記，屬因不動產之物權涉訟，且該抵押權之標
    的物即原告所有坐落雲林縣○○鄉○○段000地號土地（重
    測前為雲林縣○○鄉○○○段000000地號土地，下稱系爭土
    地）係位於本院轄區，是本院自有管轄權，合先敘明。
二、被告經合法通知未於言詞辯論期日到場，核無民事訴訟法
    第386 條各款所列情形，爰依原告之聲請，由其一造辯論而
    為判決。
貳、實體方面：
一、原告起訴主張：
    緣系爭土地係以分割繼承為原因由原告曾富安之父曾寶興取
    得應有部分948分之517所有權，而系爭土地係由共有土地中
    分割而來，在共有土地分割的則由共有人曾茂炎於生前將其
    應有部分9分之1於83年7月13日設定登記抵押權予被告，擔
    保債權總金額新臺幣（下同）600萬元，存續期間自83年7月
    1日至83年12月31日，清償日期為83年12月31日，共有土地
    分割出系爭土地後，登記之抵押權仍按比例轉移至系爭土地
    上。嗣曾寶興將繼承取得之應有部分948分之517中之948分
    之86出售與原告楊青山之父楊進力，嗣由原告楊青山繼承取
    得該持分，餘應有部分948分之431則由原告曾富安繼承取得
    ，而另一共有人之應有部分948分之431嗣經法院拍賣，由原
    告曾富安應買取得，故原告曾富安之應有部分合計為948分
    之862；而本件據曾茂炎生前曾表示其對被告之債務已清償
    完畢，惟被告避不見面，拒不塗銷系爭抵押權，則被告之債
    權既已消滅，抵押權登記即失所附麗，應予塗銷。退一步言
    ，縱認原告未能證明被告之債權業受清償，系爭抵押權所擔
    保債權之清償日期為83年12月31日，依民法第125 條、第88
    0 條規定，則系爭抵押權所擔保債權之請求權於98年12月31
    日已即已屆滿，為擔保之抵押權之除斥期間於103年12月31
    日亦已屆滿，被告上開債權及抵押權已分別罹於時效及除斥
    期間而消滅，則被告迄未辦理塗銷系爭抵押權登記，自屬妨
    害原告對系爭土地所有權之行使。為此，爰依民法第767 條
    第1 項規定，本於所有權作用，提起本件訴訟等語。並聲明
    ：如主文第1 項所示。
二、被告經合法通知，未於言詞辯論期日到場，亦未提出書狀做
    任何聲明或陳述。
三、本院之判斷：
㈠、原告主張之上開事實，業據提出與其所述相符之系爭土地登
    記第一類謄本為證（見本院卷第13 頁至第15 頁）。而被告
    已於相當時期受合法通知，未於言詞辯論期日到場，復未提
    出任何書狀作何聲明及陳述，但依上開證據已堪信原告主張
    為真實。
㈡、按請求權，因15年間不行使而消滅；消滅時效，自請求權可
    行使時起算；以抵押權擔保之債權，其請求權已因時效而消
    滅，如抵押權人於消滅時效完成後，5 年間不實行其抵押權
    者，其抵押權消滅，民法第125 條前段、第128 條前段、第
    880 條分別定有明文。而按消滅時效有中斷或不完成之問題
    ，除斥期間則否，即權利人若未在除斥期間未經過前行使其
    權利，俟期間經過，權利即歸消滅，民法第880 條之5 年期
    間即屬除斥期間（最高法院85年度台上字第646號判決意旨
    參照）。次按所有人對於妨害其所有權者，得請求除去之，
    民法第767 條第1 項中段亦規定甚明。又所有人排除侵害請
    求權，為物權，有對世之效力，抵押權之設定登記及抵押權
    內容變更之登記，既屬抵押人與抵押權人雙方合意而經登記
    始得成立生效之行為。倘抵押權業已消滅，仍未為抵押權登
    記之塗銷時，則所有人自得基於所有人之排除侵害請求權訴
    請排除之（最高法院96年度台上字第859號判決意旨參照）
    。查原告雖僅空言主張系爭抵押權所擔保之債權已經清償完
    畢云云，既未舉證以實其說，此部分主張固難採信。惟本院
    審酌系爭抵押權所擔保之債權，其存續期間自83年7 月1 日
    起至83年12月31日止、清償日期為83年12月31日等情，有前
    揭系爭土地登記第一類謄本可稽，依民法第125 條規定，系
    爭抵押權所擔保債權之請求權，如以一般時效期間最長之15
    年計算，該項債權請求權遲至98年12月31日即已罹於時效而
    消滅，遍查卷內復無其他證據證明被告曾於消滅時效完成後
    5 年間實行系爭抵押權，是被告既未於系爭抵押權所擔保之
    債權請求權消滅時效完成後5 年內即103 年12月31日前實行
    系爭抵押權，則依民法第880 條規定，系爭抵押權應已歸於
    消滅。系爭抵押權既已消滅，原告基於系爭土地所有人地位
    依民法第767 條第1 項中段規定，請求被告將系爭抵押權登
    記予以塗銷，洵屬正當。從而，原告依民法第880 條、第76
    7 條第1 項中段規定，請求被告應將系爭土地上之系爭抵押
    權登記予以塗銷，為有理由，應予准許。
四、本件雖係就民事訴訟法第427 條第1 項訴訟適用簡易程序所
    為被告敗訴之判決，惟按命債務人為一定之意思表示之判決
    確定或其他與確定判決有同一效力之執行名義成立者，視為
    自其確定或成立時，債務人已為意思表示，強制執行法第13
    0 條第1 項定有明文，此類判決必待確定後始生擬制債務人
    已為意思表示之效力，於判決確定前，無由宣告假執行。原
    告請求被告塗銷系爭抵押權，係請求判命被告為塗銷抵押權
    之意思表示，依上所述，本件尚無依民事訴訟法第389 條第
    1 項第3 款規定依職權宣告假執行之餘地，併予敘明。
五、訴訟費用負擔之依據：民事訴訟法第78條。
中    華    民    國    111   年    5    月     23    日
                  斗六簡易庭      法  官  温文昌
以上正本係照原本作成。
如不服本判決，應於送達後20日內向本院提出上訴狀並表明上訴
理由，如於本判決宣示後送達前提起上訴者，應於判決送達後20
日內補提上訴理由書（須按他造人數附繕本）。
中　　華　　民　　國　　111 　年　　5 　　月　　24　　日
                                  書記官  林雅菁